臺灣高雄地方法院民事判決　　　　　　　99年度訴字第1595號
原　　　告　陳媽得
　　　　　　陳忠男
　　　　　　陳淑慧
　　　　　　陳永福
　　　　　　陳秀珠
上五人共同
訴訟代理人　宋金比律師
被　　　告　林志強
　　　　　　　　　　　2號
　　　　　　林李秋桂
上列當事人間請求塗銷所有權移轉登記事件，本院於民國100 年
2 月8 日言詞辯論終結，判決如下：
    主  文
確認被告間就附表所示不動產所為之買賣債權行為及所有權移轉
登記物權行為均無效。
被告林李秋桂應將前項不動產於民國九十八年六月九日以買賣為
原因所為之所有權移轉登記予以塗銷。
訴訟費用由被告負擔。
    事實及理由
一、本件被告林李秋桂經合法通知，未於最後言詞辯論期日到場
    ，核無民事訴訟法第386 條各款所列情形，爰依原告之聲請
    ，由其一造辯論而為判決。
二、原告主張：
(一)、先位之訴：被告林志強於民國97年6 月27日下午5 時許，駕
    駛車牌號碼E4-2251 號自小貨車，沿台南縣仁德鄉○○村○
    ○街457 巷由南往北行駛，途經該巷與行大街交岔口時，疏
    未注意車前狀況及未暫停讓幹線道車先行，致撞及適騎乘腳
    踏車沿行大街西向東行至該路口之訴外人陳盧月，陳盧月因
    而受有頭部撞挫傷等傷害，經送醫急救仍不治死亡（以下簡
    稱本件車禍）。被告林志強及其僱用人即訴外人林瑋宗因本
    件車禍，業經台灣高等法院台南分院以98年度上字第129 號
    判決被告林志強及林瑋宗應連帶賠償原告新台幣（下同）
    1,964,670 元及其利息與訴訟費用29,910元，而林瑋宗已於
    99年4 月8 日先行賠償原告1,460,000 元，尚餘621,240 元
    損害賠償債權未獲清償。詎被告林志強為脫免強制執行，竟
    於98年3 月31日將其名下坐落高雄市○○區○○段596 地號
    土地及其上同段197 建號即門牌號碼高雄市○○區○○村○
    ○路大宅巷122 號房屋（上開土地、房屋之面積及權利範圍
    詳如附表，以下簡稱系爭房地），與其母即被告林李秋桂訂
    立虛偽之買賣契約，並於98年6 月9 日辦理所有權移轉登記
    完畢，其買賣債權行為及所有權移轉登記物權行為因屬通謀
    虛偽意思表示，且此上開行為致原告債權有不能受清償之危
    險，而有害於原告之債權，自得訴請確認該買賣及移轉登記
    行為無效，並代位被告林志強請求被告林李秋桂塗銷系爭房
    地之移轉登記。為此，爰依民法第87條第1 項、第242 條、
    第767 條、第113 條等規定，提起本件先位之訴。並聲明：
    (1)、確認被告間就系爭房地所為之買賣債權行為及所有權移
    轉登記物權行為均無效；(2)、被告林李秋桂應將系爭房地於
    98 年6月9 日之所有權移轉登記予以塗銷。
(二)、備位之訴：縱認被告間就系爭房地之買賣確屬真正，惟被告
    林李秋桂既為被告林志強之母，且均設籍於高雄市○○區○
    ○村○○路大宅巷22號而同住一起，並曾與被告林志強一同
    前往台南縣仁德鄉公所調解委員會協調賠償金額，應早已知
    悉被告林志強對原告負有債務，且本件車禍損害賠償事件甫
    於98年5 月27日一審判決後，被告林志強即於同年6 月9 日
    辦理系爭房地所有權移轉登記，足認被告林李秋桂應有協助
    林志強脫產之意，即屬明知有損原告債權，原告亦得聲請撤
    銷該買賣及移轉登記行為，並請求被告林李秋桂塗銷系爭房
    地之移轉登記。為此，爰依民法第244 條第2 項、第4 項規
    定，提起本件備位之訴。並聲明：(一)、被告間就系爭房地所
    為之買賣債權行為及所有權移轉登記物權行為均應予撤銷；
    (二)、被告林李秋桂應將系爭房地於98年6 月9 日之所有權移
    轉登記予以塗銷。
三、被告答辯：
(一)、被告林志強部分：伊另有積欠國泰世華商業銀行股份有限公
    司（以下簡稱國泰世華銀行）款項未還，由其胞兄林志青向
    國泰人壽保險股份有限公司（以下簡稱國泰人壽公司）貸款
    幫其清償40餘萬元，伊遂將系爭房地出售予林志青，林志青
    應付價金即以對伊40餘萬元借款債權抵銷，且後續系爭房地
    之貸款亦由林志青繳納，伊係依林志青之指示，將系爭房地
    移轉登記至被告林李秋桂名下，伊並未將系爭房地出售予被
    告林李秋桂，伊與林志青間就系爭房地之買賣係屬真實，且
    林志青不知伊有發生本件車禍等語，資為抗辯。
(二)、被告林李秋桂部分：伊並未向被告林志強購買系爭房地，是
    我大兒子林志青向被告林志強購買，只說要將系爭房地登記
    為我的名字，但沒有跟我說為什麼等語，資為抗辯。
(三)、被告均聲明：原告先位及備位之訴均駁回。
四、本件兩造不爭執事項及爭點：
(一)、不爭執事項：
 1、被告林志強於97年6 月27日下午5 時許，駕駛車牌號碼E4-2
    251 號自小貨車，沿台南縣仁德鄉○○村○○街457 巷由南
    往北行駛，途經該巷與行大街交岔口時，疏未注意車前狀況
    及未暫停讓幹線道車先行，致撞及適騎乘腳踏車沿行大街西
    向東行至該路口之陳盧月，陳盧月因而受有頭部撞挫傷等傷
    害，經送醫急救仍不治死亡。
 2、被告林志強因本件車禍經台灣台南地方法院以97年度交訴字
    第103 號刑事判決判處有期徒刑1 年確定，被告林志強於98
    年4 月16日入監服刑，至99年2 月8 日縮短刑期出監，此有
    上開刑事判決及被告林志強之前案紀錄表、在監在押全國紀
    錄表附卷可參（見本院卷第8 頁至第10頁、第150 頁至第
    151 頁）。
 3、被告林志強及林瑋宗因本件車禍，經台灣高等法院台南分院
    以98年度上字第129 號判決應連帶賠償原告1,964,670 元及
    其利息暨訴訟費用，亦有上開民事判決及確定證明書在卷可
    考（見本院卷第11頁至第19頁）。
 4、林瑋宗已於99年4 月8 日先行賠償原告1,460,000 元，而扣
    除自98年5 月21日起至99年4 月8 日止之利息後，尚餘債務
    本金621,240 元未給付（見本院卷第4 頁、第72頁）。
 5、系爭房地原登記屬被告林志強所有，於98年6 月9 日經以買
    賣為原因移轉登記予被告林李秋桂，登記買賣原因發生日期
    為98年3 月31日，有系爭房地登記謄本及過戶資料在卷可按
    （見本院卷第26頁至第27頁、第53頁至第68頁）。
 6、被告林志強將系爭房地移轉登記予被告林李秋桂後，即無資
    力可賠償原告（見本院卷第124 頁）。
(二)、爭點：
 1、先位部分：被告間就系爭房地所為之買賣及所有權移轉登記
    行為是否為通謀虛偽意思表示而屬無效？原告代位被告林志
    強請求被告林李秋桂塗銷系爭房地所有權移轉登記是否有理
    ？
 2、備位部分：承上，若被告間就系爭房地之買賣為有效，被告
    林李秋桂買受系爭房地時是否明知有害及原告債權？原告請
    求撤銷該買賣債權行為及移轉登記物權行為，並請求被告林
    李秋桂塗銷所有權移轉登記是否有理？
五、茲就上開爭點，析述本院得心證之理由如下：
(一)、先位部分：被告間就系爭房地所為之買賣及所有權移轉登記
    行為是否為通謀虛偽意思表示而屬無效？原告代位被告林志
    強請求被告林李秋桂塗銷系爭房地所有權移轉登記是否有理
    ？
 1、被告雖均抗辯系爭房地之買受人為林志青，並非被告林李秋
    桂，且被告林志強及林志青確有買賣真意等語；然此為原告
    所否認，並主張被告先前即陳述系爭房地之買受人為被告林
    李秋桂，被告前後陳述既有不符，足證被告間就系爭房地為
    虛偽買賣等語。觀諸被告2 人最初提出答辯狀陳稱：「(1)緣
    被告林志強未發生此事件之前，系爭房地向國泰人壽保險公
    司辦理房屋擔保借款，最初貸款金額1,400,000 元，貸款起
    迄日期自95年5 月3 日至107 年5 月3 日。嗣後遭國泰世華
    銀行向法院聲請強制執行拍賣系爭房地，復違背安全駕駛判
    有期徒刑1 年，將入監刑，唯恐被告林志強將無力清償借款
    必由被告林李秋桂繳納，加上入監期間被告林李秋桂轉帳金
    額200,000 元，確實有上開債務存在，辦理房地之買賣手續
    係合法，並非原告所指控被告二人通謀虛偽。(2)退萬步而言
    ，被告林志強於肇事前向國泰人壽保險股份有限公司貸款金
    額1,400,000 元，若是如原告所說通謀虛偽，被告林志強乾
    脆把系爭房地讓法院拍賣就好了，到頭來受益者係第一順位
    抵押權人（若原告參與分配能分多少？），何必連累被告林
    李秋桂，再笨也不會如此做法，甚者委任代書把它標回來，
    就沒有今天事端。確實單純買賣關係辦理移轉登記，沒有所
    謂被告二人通謀虛偽脫產行為。」等語（見本院卷第80頁至
    第81頁），意在表示被告林志強入監服刑後，其以系爭房地
    向國泰人壽公司所辦理之抵押貸款將由被告林李秋桂繳納，
    且被告林李秋桂曾轉帳200,000 元予在監之被告林志強，被
    告林志強方將系爭房地售予被告林李秋桂，渠等間確有買賣
    系爭房地之真意，而非通謀虛偽意思表示之脫產行為等抗辯
    之旨，並提出國泰人壽公司房屋擔保借款繳息證明、本院民
    事執行處98年1 月12日雄院高97司執春字第89639 號拍賣最
    低價格通知、台灣台南監獄台南分監出監證明、被告林志強
    梓官鄉農會存款存摺影本為憑（見本院卷第83頁至第87頁）
    ，據此以觀，被告嗣後改稱系爭房地之買受人為林志青，是
    否屬實？抑或僅係為阻擾原告請求而故為不實抗辯之訴訟上
    技巧？顯有可疑。
 2、按不動產買賣通常價金動輒百萬元以上，可謂鉅額款項，故
    不動產買賣通常以書面締結契約，確認締約當事人及買賣價
    金、標的，並詳載價金給付方式、期限及標的移轉過戶時點
    ，以維雙方權益，惟本件除申辦過戶所需填寫之制式「土地
    、建築改良物所有權買賣移轉契約書」（亦即俗稱之公契）
    外，未見被告林志強提出與林志青就系爭房地所簽訂之買賣
    契約（即俗稱之私契），致本院無從查證被告林志強所稱出
    售系爭房地之對象究係何人，亦無從查證系爭房地究係以何
    價金成交，此情已與一般買賣交易常情不符，實難認被告林
    志強有與林志青就系爭房地成立買賣關係之形式外觀。
 3、又觀諸被告林志強於本院審理時陳稱：「（法官問：被告林
    志強是將系爭房地出售給何人？）我當時在監獄服刑，都是
    我母親及林志青委託代書辦理，我不知道這個房地究竟是賣
    給林志青或我母親」等語明確（見本院卷第165 頁）；佐以
    系爭房地登記買賣原因發生日期為98年3 月31日，且被告林
    志強係於98年4 月16日入監服刑，至99年2 月8 日縮短刑期
    出監，為兩造所不爭之事實，可知於登記簿所載買賣原因發
    生日期被告林志強尚未入監；又原告主張被告同住於系爭房
    地，亦為被告所不否認，堪認屬實；則依登記簿所載系爭房
    地買賣發生之日被告同住一處之狀況，被告林志強抗辯因嗣
    後交由被告林李秋桂及林志青委託代書辦理過戶，故不知系
    爭房地究係出賣予何人等語，顯屬不實，此情足徵被告林志
    強實際上並無出售系爭房地予被告林李秋桂或林志青，否則
    豈可能無所知悉其買賣交易對象為何人!
 4、再者，被告林志強辯稱其另有積欠國泰世華銀行款項未還，
    由其胞兄林志青向國泰人壽公司貸款幫其清償40餘萬元，伊
    遂將系爭房地出售予林志青，林志青應付價金即以對其其40
    餘萬元借款債權抵銷，且後續系爭房地之貸款亦由林志青繳
    納，其係依林志青之指示，將系爭房地移轉登記至被告林李
    秋桂名下等語，雖提出林志青向國泰人壽公司借款之保單借
    款借據為證（見本院卷第157 頁），然核對被告林志強先前
    在庭陳述：「（法官問：被告提出被告林李秋桂於98年6 月
    17日匯款200,000 元至被告林志強梓官鄉農會帳戶之存摺影
    本資料（見本院卷第87頁至第88頁）欲證何事？）這是我母
    親匯給我的，因為我把房子移轉給我母親，剩下貸款都是由
    我母親繳納，我母親給我200,000 元是房屋過戶的代價，我
    用這200,000 元做為我在監服刑時我兒子的教育費及生活費
    。」等語在卷（見本院卷第124 頁），依被告林志強所辯內
    容，可知系爭房地所存國泰人壽公司之抵押貸款應由買受人
    繼續繳納。惟觀諸被告林志強先稱系爭房地貸款係由被告林
    李秋桂繼續繳納，因其將系爭房地移轉登記予被告林李秋桂
    之故，且被告林李秋桂所匯給其200,000 元亦屬系爭房地過
    戶之「代價」等語，即意指系爭房地之買受人為被告林李秋
    桂；詎被告林志強嗣後改稱其係以積欠林志青代其償債之款
    項400,000 元為代價將系爭房地出售予林志青，系爭房地貸
    款亦由林志青繼續繳納等語，所辯前後矛盾，至為明顯，輔
    以被告林志強無論與被告林李秋桂或林志青均未曾就系爭房
    地訂立買賣私契，據此各節綜合判斷，益徵被告林志強實際
    上確無將系爭房地出售予被告林李秋桂或林志青，要屬無疑
    ，系爭房地以買賣為原因移轉登記至被告林李秋桂名下，毋
    寧係被告林志強為逃避原告執行所為脫產行為。
 5、承上所述，被告辯稱被告林志強係將系爭房地出售予林志青
    ，並不可採，而被告間為將系爭房地以買賣為原因辦理移轉
    登記，因此向地政機關提出被告間於98年3 月31日就系爭房
    地成立買賣關係之「土地、建築改良物所有權買賣移轉契約
    書」，俾據以辦理過戶，有該移轉契約書附卷足稽（見本院
    卷第56頁至第59頁），可知被告間就系爭房地有前揭形式上
    之買賣關係存在。因被告林志強並未將系爭房地出售與被告
    林李秋桂，業經本院審認如前，被告嗣後亦均稱被告林李秋
    桂並無買受系爭房地，準此，原告主張被告間就系爭房地之
    買賣為通謀虛偽意思表示，即堪採信。
 6、按表意人與相對人通謀而為虛偽意思表示者，其意思表示無
    效，民法第87條第1 項前段定有明文。又因出於通謀虛偽意
    思表示所成立之買賣債權契約及其所有權移轉之物權行為，
    應為無效。縱使虛偽意思表示之一方，已因無效之法律行為
    （包括債權行為及物權行為）完成土地所有權移轉登記，仍
    不能取得所有權（最高法院94年度台上字第1640號判決參照
    ）。又對於妨害其所有權者，所有人得請求除去之；債務人
    怠於行使其權利時，債權人因保全債權，得以自己之名義，
    行使其權利，民法第767 條第1 項中段、第242 條前段亦定
    有明文。本件被告間就系爭房地之買賣為通謀虛偽意思表示
    ，已如前述，則被告間所為買賣之債權行為及所有權移轉之
    物權行為，均屬無效，縱然系爭房地已為所有權移轉登記，
    被告林李秋桂仍未取得其所有權。查系爭房地現登記於被告
    林李秋桂名下，使被告林志強之財產總值減少，登記財產僅
    餘88年出廠之鈴木汽車1 輛，且被告林志強於97年至98年均
    無申報所得資料等情，有被告林志強97年度至98年度稅務電
    子閘門財產所得調件明細表在卷可參（見本院卷第47頁至第
    48頁），足認被告林志強將系爭房地移轉登記予被告林李秋
    桂後，其資產狀況顯然無法清償積欠原告之債務，被告就此
    亦均不爭執（見本院卷第124 頁），是原告主張有保全其債
    權之必要，亦堪認定。被告林志強本於所有權，原得請求被
    告林李秋桂將系爭房地之所有權移轉登記予以塗銷，竟怠於
    行使其權利，原告為保全其對被告林志強之債權，而依民法
    第242 條、第767 條第1 項中段之規定，代位被告林志強請
    求被告林李秋桂將系爭房地於98年6 月9 日以買賣為原因之
    所有權移轉登記予以塗銷，自屬有據，應予准許。
(二)、備位部分：承上，若被告間就系爭房地之買賣為有效，被告
    林李秋桂買受系爭房地時是否明知有害及原告債權？原告請
    求撤銷該買賣債權行為及移轉登記物權行為，並請求被告林
    李秋桂塗銷所有權移轉登記是否有理？
    原告先位之訴既有理由，其備位之訴即無審酌之必要，本院
    自無庸審認此部分備位之訴之爭點。
六、綜上所述，被告間就系爭房地所為之買賣債權行為及所有權
    移轉登記物權行為，係出於通謀虛偽之意思表示，依民法第
    87條第1 項前段之規定，應為無效。從而，原告訴請確認被
    告間就系爭房地所為之買賣債權行為及所有權移轉登記物權
    行為均無效，並依民法第242 條、第767 條之規定，代位被
    告林志強請求被告林李秋桂將系爭房地於98年6 月9 日以買
    賣為原因所為之所有權移轉登記予以塗銷，均為有理由，應
    予准許。又原告先位之訴既有理由，其備位之訴即無審酌之
    必要，附此敘明。
七、本件為判決基礎之事實及法律關係已臻明確，兩造其餘攻擊
    防禦方法及所提之證據，經審酌與本院前揭判斷不生影響，
    爰不一一論述，併此敘明。
八、據上論結，本件原告之訴為有理由，依民事訴訟法第385 條
    第1 項前段、第78條、第85條第1 項前段，判決如主文。
中    華    民    國   100    年    2     月    25    日
                  民事第六庭  法  官  林書慧
以上正本係照原本作成。
如對本判決上訴，須於判決送達後20日內向本院提出上訴狀。如
委任律師提起上訴者，應一併繳納上訴審裁判費。
中    華    民    國   100    年    2     月    25    日
                              書記官  史華齡
附表：
┌────────┬────┬────┬──────┬──────┬──────┐
│    不動產      │  面積  │權利範圍│ 登記買受人 │登記買賣原因│所有權移轉登│
│                │        │        │            │發生日期    │記日期      │
├────────┼────┼────┼──────┼──────┼──────┤
│高雄市梓官區梓平│182.82平│  全部  │被告林李秋桂│98年3月31 日│98年6 月9 日│
│段596地號       │方公尺  │        │            │            │            │
│                │        │        │            │            │            │
├────────┼────┼────┼──────┼──────┼──────┤
│高雄市梓官區梓平│25.56 平│  全部  │被告林李秋桂│同上        │同上        │
│段197 建號（門牌│方公尺  │        │            │            │            │
│號碼：高雄市梓官│        │        │            │            │            │
│區○○路大宅巷  │        │        │            │            │            │
│122 號）        │        │        │            │            │            │
└────────┴────┴────┴──────┴──────┴──────┘